【裁判字號】    98,簡上,376
【裁判日期】    980902
【裁判案由】    給付會款
【裁判全文】
臺灣臺北地方法院民事判決             98年度簡上字第376號
上  訴  人
即追加原告  甲○○
被  上訴人
即追加被告  乙○○
上列當事人間給付會款事件，上訴人對於中華民國98年4 月14日
本院臺北簡易庭98年度北簡字第2208號第一審判決提起上訴，並
經上訴人為訴之追加，經本院於民國98年8 月12日言詞辯論終結
，判決如下：
       主  文
上訴駁回。
被上訴人即追加之訴被告應再給付上訴人即追加之訴原告新臺幣
貳拾肆萬仟柒佰拾貳元，及自民國九十八年五月八日起至清
償日止，按週年利率百分之五計算之利息。
上訴人即追加之訴原告其餘追加之訴駁回。
第二審訴訟費用由上訴人負擔。追加之訴訴訟費用由被上訴人即
追加之訴被告負擔。
    事實及理由
壹、程序方面：
    按在第二審為訴之變更或追加，非經他造同意，不得為之。
    但請求之基礎事實同一者，不在此限。民事訴訟法第436 條
    之1第3項準用同法第446條第1項前段、第463條準用同法第2
    55條第1項第2款定有明文。查本件上訴人即追加原告於原審
    僅起訴請求被上訴人即追加被告就編號3 至19號共17個死會
    會員部分，應給付上訴人即追加原告會款新臺幣（下同）32
    萬元；嗣於本院上訴聲明中，追加請求被上訴人即追加被告
    除上開17個死會會員外，應就編號1、2號及編號19至44號共
    44個死會會員部分（按：系爭合會編號19號業經上訴人即追
    加原告於原審中請求，故此載編號19號應為編號20號之誤）
    ，再給付上訴人即追加原告會款24萬3,736元，及自96年1月
    1日起至清償日止，按年利率5％計算之利息。經核此部分屬
    訴之追加，而其與原審之訴基礎事實均為系爭合會於95年3
    月15日第44次會之後宣告倒會，上訴人即追加原告請求被上
    訴人即被告給付會款之事實，而相關訴訟資料均得以援用，
    是揆諸前開規定，應認上訴人即追加原告所為訴之追加係屬
    合法，應予准許，合先敘明。
貳、實體方面：
一、上訴人即追加原告主張：被上訴人即追加被告於92年6 月間
    召集互助會並擔任會首，邀同上訴人即追加原告入會，會金
    每會1萬元，底標1,200元，會員連同會首共56會，會期自92
    年6月15日起至95年12月15日止，上訴人即追加原告共參加4
    會，除94年3月15日及同年9月30日得標外，尚有2 活會。被
    上訴人即追加被告因涉嫌偽造會員編號3 號至第19號共17會
    員並得標死會後，即於95年3 月15日第44次會之後宣告倒會
    ，倒會時尚有12個活會。依法該44個死會會員每會員每期應
    繳會款1萬元，總計應繳納數額為528萬元，平均分配予12個
    活會會員，則每個活會會員可分配之金額為44萬元，上訴人
    即追加原告尚有2 個活會，可請求會款為88萬元，扣除上訴
    人即追加原告2 個死會會款24萬元，再扣除被上訴人即追加
    被告於原審主張上訴人即追加原告之胞妹徐惠滿及黃美玉之
    2個死會會款24萬元，再扣除被上訴人即追加被告已給付之7
    萬6,264元後，共計上訴人即追加原告可請求之數額為32萬3
    ,736 元，扣除原審判決所命被上訴人即追加被告應給付之8
    萬元後，尚有24萬3,736 元未據被上訴人即追加被告給付，
    爰依合會之法律關係請求被上訴人即追加被告給付會款等語
    。
二、被上訴人即追加被告則以：系爭合會編號3至第19號會員計1
    7人係由訴外人即編號8之林麗娟全權負責代為招募並收取會
    款，林麗娟於95年3 月20日死亡，被上訴人即追加被告措手
    不及無法收齊會款，致系爭合會提前終止而告知各會員，並
    委請賴青鵬律師與各會員說明倒會停標及清理方案，另以每
    月支付活會會員2,000元至4,000元不等款項返還系爭合會債
    務，此經所有活會會員同意；且所有活會會員一致同意林麗
    娟所招募17會員之死會踢除不予列入會款計算參與分配，系
    爭合會於95年3 月31日提前終止，是扣除上開17個死會會員
    及活會會員後，尚有27個死會，總計可收27萬元死會會金，
    每名活會會員可分配2萬2,500元，上訴人即追加原告有2 個
    活會，金額為4 萬5,000元，扣除上訴人即追加原告應支付4
    個死會會款4 萬元，協商後上訴人即追加原告同意每月參與
    分配款為3,333 元，上訴人即追加原告陸續參與分配死會11
    次金額為3萬6,663元，其餘款項，被上訴人已於95年12月15
    日匯入2萬1,400元至王足帳戶，請代轉交上訴人即追加原告
    7,601元，又於95年12月23日匯票方式寄送1 萬2,000元，上
    訴人即追加原告收受參與分配款計5萬6,264元，分配期間並
    無任何異議，故被上訴人僅需再支付活會數額3,736 元，則
    系爭合會會款即完全按照協議清償等語置辯。
三、本件經原審判決被上訴人即追加被告應給付上訴人即追加原
    告8 萬元之部分勝訴，上訴人即追加原告就其敗訴部分聲明
    不服，提起上訴，並聲明：(一)原判決不利於上訴人即追加原
    告部分廢棄。(二)被上訴人即追加被告應再給付上訴人即追加
    原告24萬3,736元及自96年1月1日起至清償日止，按年息5％
    計算之利息。被上訴人即追加被告就其原審敗訴部分，則未
    提起上訴，然為答辯聲明：駁回上訴。
四、兩造不爭執之事實：
  (一)被上訴人即追加被告於92年6 月間召集系爭合會並擔任會首
    ，邀同上訴人即追加原告入會，會金每會1萬元，底標1,200
    元，會員連同會首共56會，會期自92年6 月15日起至95年12
    月15日止，採內標制，上訴人即追加原告共參加2 會，上訴
    人即追加原告分別於94年3月15日、94年9月30日標得以自己
    名義所參加之會（為死會）。另由上訴人即追加原告之妹徐
    惠滿、黃美玉名義參加各讓與1 會（均活會）予上訴人即追
    加原告。上訴人總計參加4會。系爭互助會於95年3月31日之
    第44次會後終止，倒會時尚有12個活會。
  (二)上訴人即追加原告曾以被上訴人即追加被告涉嫌偽造會員編
    號3 號至第19號共17會員並得標死會等事實，對被上訴人即
    追加被告提起詐欺及偽造文書罪嫌之刑事告訴，經臺灣臺北
    地方法院檢察署偵查後，於97年8月2日以97年度調偵字第37
    4 號認：系爭合會中，被告所召募之會員並無遭冒標情形，
    亦查無被告有虛列人頭會員之情事，尚難僅因告訴人之片面
    臆測，而令被告負偽造文書刑責等語，而為不起訴處分確定
    。
五、本院得心證之理由：
  (一)按因會首破產、逃匿或有其他事由致合會不能繼續進行時，
    會首及已得標會員應給付之各期會款，應於每屆標會期日平
    均交付於未得標之會員。但另有約定者，依其約定。會首就
    已得標會員依前項規定應給付之各期會款，負連帶責任。會
    首或已得標會員依第1 項規定應平均交付於未得標會員之會
    款遲延給付，其遲付之數額已達兩期之總額時，該未得標會
    員得請求其給付全部會款。第1 項情形，得由未得標之會員
    共同推選一人或數人處理相關事宜。民法第709條之9定有明
    文。是系爭合會既有中途不能繼續進行而止會之情事，依上
    開規定，除會首及會員另有約定外，自應由會首即被上訴人
    即追加被告及已得標會員（即死會會員）將各期會款按期交
    付未得標會員（即活會），被上訴人即追加被告就該會款之
    交付並應負連帶責任。
  (二)本件被上訴人即追加被告雖抗辯：系爭合會於95年3 月20日
    終止後，經所有活會會員同意以每月支付活會會員2,000 元
    至4,000 元不等款項返還系爭合會債務，且同意將林麗娟所
    招募17會員之死會踢除不予列入會款計算參與分配，上訴人
    即追加原告於分配期間並無任何異議云云。然此為上訴人即
    追加原告所否認，且被上訴人即追加被告就此亦未能舉證以
    實其說，自難認其抗辯該17個會員已經所有活會會員同意剔
    除不列入計算分配等情為真正。況該17個會員縱係林麗娟所
    主動招集而入會，然既由被上訴人即追加被告為會首而向其
    他會員招募，依法即應由會首之被上訴人即追加被告負其責
    任，尚難以該17個會員部分實際招募之林麗娟業已死亡即可
    免責。是系爭合會既有中途不能繼續進行而止會之情事，且
    會首及會員並無另有約定之情，則依民法第709條之9之規定
    ，自應由會首即被上訴人即追加被告及已得標會員（即死會
    會員）將各期會款按期交付未得標會員（即活會），被上訴
    人即追加被告就該會款之交付並應負連帶責任。
  (三)查被上訴人即追加被告於92年6 月間召集系爭合會並擔任會
    首，邀同上訴人即追加原告入會，會金每會1萬元，底標1,2
    00元，會員連同會首共56會，會期自92年6月15日起至95年1
    2月15日止，採內標制，系爭互助會於95年3月31日之第44次
    會後終止，倒會時尚有12個活會之事實，為兩造所不爭執。
    則至系爭合會結束時，有死會會員44人，其每會員每期應繳
    納會款1萬元，總計應繳納之數額為44萬元，平均分配予12
    個活會會員，則每個活會會員每期可分配之金額為3萬6,666
    元（計算式：44萬元÷12＝3萬6,667元，元以下四捨五入）
    。又上訴人即追加原告總計參加4會，其中2會為活會之事實
    ，亦為兩造所不爭執，是依民法第709條之9之規定，上訴人
    即追加原告就其活會部分，每期可請求會首即被上訴人即追
    加被告及已得標會員（即死會會員）給付之會款金額為7萬3
    ,333 元（計算式：3萬6,667元×2個活會＝7萬3,333元）。
    復以系爭合約會員連同會首共56會，會期自92年6 月15日起
    至95年12月15日止，於系爭合約終止時，應有12會期尚未召
    開，是依上開規定，上訴人即追加原告可請求會首即被上訴
    人即追加被告及已得標會員（即死會會員）給付之會款總金
    額為87萬9,996元（計算式：7萬3,333元×12會期＝87萬9,9
    96元）。
  (四)復按二人互負債務，而其給付種類相同，並均屆清償期者，
    各得以其債務，與他方之債務，互為抵銷。但依債之性質不
    能抵銷或依當事人之特約不得抵銷者，不在此限。民法第33
    4條定有明文。查上訴人即追加原告雖有上開2未得標會員權
    利，但其就系爭合會亦有2 已得標會員部分，就該部分應給
    付予每期每會員應給付之會款，則至系爭合會結束時，上訴
    人即追加原告就該2 已得標會員部分，各應給付12萬元合計
    為24萬元予被上訴人即追加被告，作為給付未得標會員之會
    款。且被上訴人即追加被告就上訴人即追加原告已得標會員
    部分之會款債權均已屆清償期，其給付種類亦屬相同，而此
    債權債務依其性質亦非不能抵銷或有約定不能抵銷，是被上
    訴人即追加被告抗辯就該已得標會員部分應繳之會款債權應
    予抵銷，自屬有據。又上訴人即追加原告於上訴理由狀自認
    ：其可請求之數額應再扣除被上訴人即追加被告於原審主張
    上訴人即追加原告之胞妹徐惠滿及黃美玉之2 個死會24萬元
    ，再扣除被上訴人即追加被告已給付之7萬6,264元等語（見
    本院卷第7 頁反面）。從而，上訴人即追加原告可請求會首
    即被上訴人即追加被告及已得標會員（即死會會員）給付之
    會款總金額為87萬9,996 元，扣除上訴人即追加原告自認應
    扣除之數額合計為55萬6,264 元（計算式：24萬元＋24萬元
    ＋7萬6,264元＝55萬6,264元），及原審判決認定應扣除之8
    萬元後，上訴人即追加原告請求被上訴人即追加被告再給付
    24萬3,732元（計算式：87萬9,996元－55萬6,264元－8萬元
    ＝24萬3,732元）為有理由，逾此部分則屬無據。
  (五)又按給付無確定期限者，債務人於債權人得請求給付時，經
    其催告而未為給付，自受催告時起，負遲延責任。其經債權
    人起訴而送達訴狀，與催告有同一之效力，民法第229條第2
    項定有明文。又應付利息之債務，其利率未經約定，亦無法
    律可據者，週年利率為5％，民法第203條亦定有明文。經查
    ，系爭合會雖於95年3 月31日之第44次會後終止，被上訴人
    即追加被告應依民法第709條之9之規定，與已得標會員（即
    死會會員）將各期會款按期交付未得標會員（即活會），然
    就此會款之交付並未約定清償日期，且上訴人即追加原告於
    原審僅就系爭合會編號3 至第19號會員計17人部分為請求，
    嗣於本院審理時，再另行追加系爭合會編號1、2號及編號20
    號至44號共44個死會會員會款，而上訴人即追加原告就此部
    分亦未證明有曾催告被上訴人即追加被告給付系爭合會會款
    之事實。從而，揆諸前開規定，法定遲延利息部分應自上訴
    狀繕本送達翌日起算，而本件上訴狀繕本係於98年5月7日送
    達被上訴人即追加被告，此有上開送達證書（見本院卷第9
    頁）附卷可稽，是上訴人即追加原告請求自98年5月8日起至
    清償日止之法定遲延利息，為有理由，逾此部分，則屬無據
    。
  (六)至於上訴人即追加原告聲明請求廢棄原判決不利於上訴人即
    追加原告部分：
    經查：上訴人即追加原告於原審僅就系爭合會編號3至第19
    號會員計17人部分，請求被上訴人即追加被告將該部分會款
    繳交予未得標會員，原審據此認定：系爭合會尚有12個未得
    標會員，則至系爭合會結束時，該17個會員部分每會員每期
    繳納1萬元，總計應繳納204萬元，配予12個會員每個會員分
    配17萬元。上訴人即追加原告尚有2 個活會，可請求34萬元
    會款，就該17個會員部分，依民法第709條之9之規定，被告
    應就該會款給付負連帶責任，扣除被上訴人即追加被告已給
    付之2 萬元後，上訴人即追加原告得請求被告給付32萬元；
    復以被上訴人即追加被告所為上訴人即追加原告就2 已得標
    會員部分，各應給付12萬元合計為24萬元予被上訴人即追加
    被告之抵銷抗辯有理由，乃為被上訴人即追加被告應給付上
    訴人即追加原告8 萬元之判決。雖原審就上訴人即追加原告
    自認被上訴人即追加被告已給付7萬6,264元部分，漏未扣除
    ，然被上訴人即追加被告就其原審敗訴部分，既未提起上訴
    ，是上訴人即追加原告就此部分求為廢棄原判決，為無理由
    ，應予駁回其上訴。
六、綜上所述，原審為上訴人即追加原告部分敗訴之判決，尚無
    不合，上訴意旨指摘原判決不當，求予廢棄改判，為無理由
    ，應予駁回。又上訴人即追加原告於本院審理時，追加請求
    被上訴人即追加被告再給付24萬3,732元，及自98年5月8日
    起至清償日止，按年利率5％計算之利息，為有理由，應予
    准許，逾此部分則屬無據，應予駁回。
七、本件事證已臻明確，兩造其餘攻擊防禦方法及所提證據，經
    審酌後，核與本件判決結果不生影響，爰不另一一論述，附
    此敘明。
八、結論：本件上訴為無理由，追加之訴為一部有理由，一部無
    理由，依民事訴訟法第436條之1第3項、第463條、第449第2
    項、第78條、第79條，判決如主文。
中    華    民    國    98    年    9     月    2     日
                  民事第三庭  審判長法  官  丁蓓蓓
                                    法  官  孫正華
                                    法  官  周玉琦
以上正本係照原本作成。
本判決不得上訴。
中    華    民    國    98    年    9     月    2     日
                                    書記官  劉英權


司法院資訊處製作；財團法人民間司法改革基金會備份。
